臺灣臺南地方法院民事判決　九十年度訴字第二○六九號
　　原　　　告　彰化商業銀行股份有限公司
　　法定代理人　丁○○
　　訴訟代理人　甲○○
　　被　　　告　丙○○
　　　　　　　　乙○○
右當事人間請求請求撤銷不動產贈與行為事件，本院判決如左：
    主    文
被告間就坐落台南縣白河鎮○○○段二○二之一三地號、地目林、面積八八八六平方
公尺之土地於民國八十九年十月二十五日所為之贈與行為及民國八十九年十一月二十
九日所為之移轉所有權予被告丙○○之行為均應予撤銷。
被告丙○○應將右開土地經台南縣白河地政事務所八十九年十一月二十九日白地字第
○八九○九○號收件於民國八十九年十一月二十九日所為之所有權移轉登記，予以塗
銷。
訴訟費用由被告負擔。
    事    實
甲、原告方面：
  一、聲明：求為判決如主文所示。
  二、陳述：
    （一）被告乙○○於民國八十九年三月八日邀同訴外人卓林金釵擔任連帶保證，
          向伊借款新台幣（下同）一百八十萬元及二百二十五萬元二筆共四百零五
          萬元，約定於一百零九年三月八日清償，利息則按週年利率百分之九點二
          四計付，遲延履行時，除按上開利率計息外，逾期在六個月內者，按上開
          利率百分之十，逾期在六個月以上者，按上開利率百分之二十計付違約金
          ，經共同簽發同一內容之借據一紙交伊收執，惟被告乙○○繳息至八十九
          年七月八日，迭經催討無效，依約系爭借款應視為全部到期，目前尚積欠
          本金四百零五萬元，被告乙○○自應負清償責任。
    （二）詎被告乙○○為逃避保證債務，竟於八十九年十月二十五日將其所有如附
          表所示不動產，無償贈與被告丙○○，並於八十九年十一月二十九日台南
          縣白河地政事務所八九白地字第一三二一一號完成所有權移轉登記，致伊
          對被告乙○○追償債務有履行不能或履行困難之虞，因而損害債權人之債
          權，爰依民法第二百四十四條第一項規定，請求撤銷被告間之贈與行為，
          並將系爭土地移轉所有權登記予丙○○之行為應予塗銷，將所有權回復為
          乙○○所有。
  三、證據：提出借據二份、土地登記謄本、放款帳戶資料表、活期存款明細分類帳
      各一份為證。
乙、被告方面：
  壹、被告丙○○部分：
    一、聲明：求為判決駁回原告之訴。
    二、陳述：乙○○於八十五年間陸續向伊借款五十八萬元，嗣因乙○○無力償還
        才將系爭土地之所有權移轉登記予伊。
  貳、被告乙○○部分：未於言詞辯論期日到場，據其於準備程序期日到場時所為之
      聲明及陳述如下：
    一、聲明：求為判決駁回原告之訴。
    二、陳述：伊於八十五年間陸續向丙○○借款五十八萬元，嗣因無力償還才將系
        爭土地之所有權移轉登記予丙○○。
丙、本院依職權向台南縣白河地政事務所調取系爭土地之所有權移轉登記申請書影本
    資料乙宗，並向台中縣稅捐稽徵處調取被告乙○○之歸戶財產查詢清單。
    理      由
一、本件被告乙○○未於言詞辯論期日到場，核無民事訴訟法第三百八十六條各款所
    列情形，爰依原告聲請，由其一造辯論而為判決。
二、原告起訴主張被告乙○○於八十九年三月八日邀同債務人卓林金釵為連帶保證人
    ，向伊借款四百零五萬元，約定於一百零九年三月八日清償，利息則按週年利率
    百分之九點二四計付，遲延履行時，除按上開利率計息外，逾期在六個月內者，
    按上開利率百分之十，逾期在六個月以上者，按上開利率百分之二十計付違約金
    ，惟被告乙○○僅繳息至八十九年七月八日，目前尚積欠本金四百零五萬元。嗣
    被告乙○○復於八十九年十月二十五日將其所有之系爭土地無償贈與被告丙○○
    ，並於同年十一月二十九日完成所有權移轉登記，致害及伊對被告乙○○之上開
    債權，爰依民法第二百四十四條第一項規定，求為判決如訴之聲明所示。被告則
    以：乙○○於八十五年間陸續向丙○○借款五十八萬元，嗣因乙○○無力償還才
    將系爭土地之所有權移轉登記予丙○○等語，資為抗辯。
三、原告主張被告乙○○向伊借款四百零五萬元，僅繳息至八十九年七月八日，尚積
    欠本金四百零五萬元，嗣被告乙○○於同年十月二十五日將系爭土地贈與被告丙
    ○○，並於同年十一月二十九日完成所有權移轉登記等情，業據其提出借據、土
    地登記謄本、放款帳戶資料表、活期存款明細分類帳等件為證，並經本院依職權
    向台南縣白河地政事務所調取系爭土地之所有權移轉登記申請書資料核閱無訛，
    而被告二人雖不否認上開借款及渠等間有上開移轉系爭土地所有權登記之行為，
    惟以乙○○於八十五年間陸續向丙○○借款五十八萬元，嗣因乙○○無力償還才
    將系爭土地之所有權移轉予丙○○云云置辯，是本件首應審究者，乃系爭土地所
    有權移轉行為究係有償行為抑或無償行為乙節？經查：
    （一）被告雖均辯稱：渠等間移轉系爭土地之所有權係因乙○○積欠丙○○五十
          八萬元借款云云，惟查被告於本院九十年十二月十四日準備程序審理時均
          稱：系爭土地係於二、三十年前購買，當初所有權登記於乙○○名下，嗣
          因父親表示要給渠等二兄弟，但過戶無法以二人之名義辦理，才將系爭土
          地之所有權過戶給丙○○等語，復於本院九十一年三月十八日準備程序時
          始改稱：乙○○於八十五年間陸續向丙○○借款五十八萬元，嗣因乙○○
          無力償還才將系爭土地之所有權移轉予丙○○等詞，渠等二人就辦理系爭
          土地所有權移轉登記之緣由所為陳述前後不一，復未能提出實據，以資證
          明渠等間確有借貸之事實，是其前開所辯，尚難遽信。
    （二）況衡諸被告二人所辯上開情詞，果若渠等之父親有表示將系爭土地由其二
          人取得，而該土地之地目為林地，並無不得登記為共有之法令限制，何以
          被告乙○○將該土地所有權全部移轉予被告丙○○單獨所有？又縱被告卓
          再農向丙○○借款五十八萬元屬實，惟依渠等於辦理系爭土地所有權移轉
          登記時申報該地之權利價值高達三百一十九萬八千九百六十元（見本院卷
          第三十頁），顯逾被告所稱之借款金額五十八萬元，何以被告乙○○僅因
          積欠該筆債務，且適於停止繳納原告借款利息之後，將該土地所有權移轉
          予被告丙○○？俱與常情有違，足徵渠等所辯與實情不符，自不足採。
    （三）復參以被告間移轉系爭土地所有權之登記申請書明確勾選「贈與」一欄，
          並經雙方填載土地贈與所有權移轉契約書一份附卷可佐（見本院卷第二七
          、三○至三一頁），益徵渠等間係以贈與為原因移轉系爭土地之所有權甚
          明。
    （四）綜上各情，原告主張被告間就系爭房地所為之移轉行為，應屬無償贈與行
          為等語，應堪可採。
四、再按債務人所為之無償行為，有害及債權者，債權人得聲請法院撤銷之，民法第
    二百四十四條定有明文。而債權人依民法第二百四十四條規定，撤銷債務人所為
    之無償行為，祇須具備下列之條件，為債務人所為之法律行為其法律行為有害於
    債權人其法律行為係以財產權為目的。至於債務人之法律行為除有特別規定外，
    無論為債權行為抑為物權行為，均非所問（最高法院四十二年台上字第三二三號
    判例意旨參照）。經查，本院依職權向台中縣稅捐稽徵處調取被告乙○○之歸戶
    財產查詢清單（見本院卷第四三至四四頁），除系爭土地外，固尚有九筆不動產
    ，惟其中坐落台南縣白河鎮○○○段二○二之八、同段二○二之九、二○二之一
    二、同段二○二之四、同段二○二之六、二○二之七地號等六筆土地，經本院九
    十年度執字第八○五五號強制執行事件，
    已無其他不動產，又其剩餘財產顯難清償系爭債務，
    有財政部財稅中心九十一年六月十三日資五字第九一０九九四三七號函所附財產
    查詢清單乙份附卷可稽。是以原告本可就被告乙○○所有之系爭土地求償，以確
    保債權之實現，惟被告乙○○竟於八十九年十一月二十九日以台南縣白河地政事
    務所白地字第○八九○九○號收件，贈與為原因，將系爭土地之所有權移轉登記
    與被告丙○○，有台南縣歸仁地政事務所九十年十一月二十二日所登記字第五九
    二五號函所附系爭贈與登記申請書在卷可按，是被告間所為之無償贈與行為，顯
    有礙原告就系爭土地之求償，足以影響原告債權之實現，揆諸前揭說明，原告主
    張因被告間之無償贈與行為，有害及其對於被告乙○○之債權，訴請撤銷被告間
    所為之無償贈與行為，並訴請塗銷被告丙○○就系爭不動產之所有權移轉登記，
    為有理由，應予准許。
    向本院聲請就系爭借款所擔保之抵押物強制執行拍
    賣，因第一次拍賣流標，而未獲清償，而該擔保之抵押物於九十年十二月之市價
    亦不足清償系爭借款等情，已如前述。
三、假執行之宣告：
    原告陳明願供擔保，聲請宣告假執行，核無不合，爰酌定相當擔保金額准許之。
四、結論：原告之訴為有理由，依民事訴訟法第三百八十五條第一項前段、第七十八條
    、第八十五條第二項，第三百九十條第二項，判決如主文。
中　　　華　　　民　　　國　　九十一　　年　　　十　　　月　　　八　　　日
                                臺灣臺南地方法院民事第二庭
~B法　　　官　李銘洲
右為正本係照原本作成
如對本判決上訴，須於判決送達後廿日內向本院提出上訴狀
中　　　華　　　民　　　國　　九十一　　年　　　十　　　月　　　八　　　日
~B法院書記官　歐貞妙
